臺灣高等法院刑事判決　　　　　　　　　　　　　　九十三年度上易字第八一二號
　　上　訴　人　臺灣臺北地方法院檢察署檢察官
　　被　　　告　甲○○
　　選任辯護人　張振興律師
右上訴人因建築法案件，不服臺灣臺北地方法院九十二年度易字第二０六三號，中華
民國九十三年四月十三日第一審判決（起訴案號：臺灣臺北地方法院檢察署九十二年
度偵字第一六四五八號），提起上訴，本院判決如左：
    主  文
上訴駁回。
    理  由
一、公訴意旨略以：被告甲○○未經申請主管機關之許可並發給建築執照，即於民國
    九十一年六月間某日，在台北市○○區○○路五五七巷十九號一樓旁，以ＲＣ、
    鋁門及木材等為建材，搭蓋面積約四十三平方公尺之違章建築，用以遮雨之用，
    經台北市政府工務局建築管理處（下稱台北市建管處）查報，並於同年十二月十
    日依法強制拆除，詎被告復於不詳時間在原處違反規定重行增建ＲＣ樑及鋁門窗
    （含框）使用，經台北市建管處於九十二年一月三十日再行查報。因認被告涉犯
    建築法第九十五條經主管機關依建築法規定強制拆除之建築物違反規定重建之罪
    嫌云云。
二、按犯罪事實應依證據認定之，無證據不得推定其犯罪事實。不能證明被告犯罪者
    ，應諭知無罪之判決。刑事訴訟法第一百五十四條第二項、第三百零一條第一項
    分別定有明文。事實之認定，應憑證據，如未能發現相當證據，或證據不足以證
    明，自不能以推測或擬制之方法，以為裁判基礎，最高法院著有四十年台上字第
    八六號判例可資參照。另刑事訴訟法第一百六十一條已於九十一年二月八日修正
    公布，其第一項規定：檢察官就被告犯罪事實，應負舉證責任，並指出證明之方
    法。因此，檢察官對於起訴之犯罪事實，應負提出證據及說服之實質舉證責任。
    倘其所提出之證據，不足為被告有罪之積極證明，或其指出證明之方法，無從說
    服法院以形成被告有罪之心證，基於無罪推定之原則，自應為被告無罪判決之諭
    知。亦有最高法院九十二年度台上字第一二八號裁判要旨足參。又建築法第九十
    五條之處罰，係以行為人對於依建築法規定強制拆除之建築物，違反規定重建，
    為其成立要件；亦即指擅自建造建築物經強制拆除後，未經申請主管機關之審查
    許可併發可執照，而違反規定重建者而言，倘該建築物未經強制拆除，或行為人
    未有重行建造之行為，即無適用該法條處罰之餘地。
三、本件公訴人認被告涉犯上開違反建築法罪嫌，無非以偵查卷附台北市建管處違建
    查報案件明細表、違建查報現場照片五幀及台北市政府工務局違建拆除通知函等
    ，資為論據。訊據被告坦承前於九十一年六月間某日，在其台北市○○區○○路
    五五七巷十九號一樓住處旁之法定空地，以ＲＣ及鋁門、木材等建材，搭蓋面積
    四十三平方公尺，高三公尺之違章建築，經台北市建管處查報後，並於同年十二
    月十日依法強制拆除之事實，惟堅決否認有何違反建築法之犯行，辯稱：上開違
    建經強制拆除後，即保留拆後原狀至今，伊僅將拆後置於一旁之鋁門裝回鋁門框
    ，此外即無任何增建ＲＣ樑及鋁門窗（含框）等行為等語。
四、經查：
（一）公訴人指訴被告於九十一年六月間某日，在其所有上開台北市○○區○○路五
      五七巷十九號一樓住處旁之法定空地，以ＲＣ及鋁門、木材等建材，搭蓋面積
      四十三平方公尺，高三公尺之違章建築，經台北市建管處查報後，於同年十二
      月十日依法強制拆除一節，有台北市政府工務局九十二年十一月十日北市工建
      字第○九二五四二一八四○○號函檢送本院之台北市建管處違建查報案件明細
      表、地政資料網際網路查詢、台北市政府工務局九十一年六月六日北市工建字
      第○九一五○二三八四○○號函（稿）、違建認定範圍圖、台北市建管處送達
      證書、拆除新違章建築結案報告單、違建拆除現場照片貼粘頁（拍照日期九十
      一年十二月十日）在卷可稽，且為被告所不爭執，堪認屬實。
（二）然查，台北市建管處於九十一年十二月十日在上址強制拆除時，僅將其中面積
      二十五平方公尺、高三公尺之違建部分拆除，其後面積十八平方公尺、高三公
      尺之採光罩建築體，在拆下鐵捲門及取下鋁門框上之四片鋁門後，認符合台北
      市政府當前取締違建措施「違建查報作業原則」第四條第二四款：「建築物露
      台或一樓法定空地，（不含開放空間、防火間隔《巷》）搭建透明棚架，其高
      度在三公尺以下，面積三十平方公尺以下（與本措施貳︱四違建查報作業細則
      第《七》、《十五》款合併計算）無壁體者，拍照列管，暫免查報」規定，而
      拍照列管，並未一併強制拆除，業經台北市建管處小隊長解士林於原審進行現
      場履勘時到場指明：「我於九十一年十二月十日率領工務局建管處違建課拆除
      隊人員到現場執行拆除，當時現場法定空地所保留十八平方公尺未拆部分，將
      鋁門及鐵捲門全數拆除，只保留屋頂透明之採光罩。‧‧‧現在所看到當時保
      留未拆的十八平方公尺法定空地部分，又有加裝鋁門（四扇），但當時保留框
      ，僅將鋁門拿掉，屋頂部分仍是拆前的透明採光罩，沒有經過變更，現場仍留
      下拆除鐵捲門時所留下的痕跡。至於九十二年一月三十日北市府工務局函附之
      違建認定範圍圖所示斜線部分之『增建ＲＣ樑及鋁門窗（含框）』，與九十一
      年十二月十日拆後原狀相同，經勘查結果，亦非屬於ＲＣ樑」等語（見原審九
      十三年二月二十六日勘驗筆錄），及違建查報員李金德指稱：「經現場勘驗，
      九十二年一月三十日北市府工務局函附之違建認定範圍圖所示斜線部分之『增
      建ＲＣ樑及鋁門窗（含框）』，非屬於ＲＣ樑」等語（見原審九十三年二月二
      十六日勘驗筆錄）綦詳，且有上開台北市建管處違建拆除現場照片貼粘頁所附
      照片二幀在卷可佐（拍照日期九十一年十二月十日）。台北市建管處認定上開
      地點之「棚架非透明」，且於拆後「增建ＲＣ樑及鋁門框」云云，顯與事實不
      符，應係九十二年一月三十日到場查報之另位查報員劉純妤誤認所致，非有可
      採。被告於偵查及原審審理中辯稱上開違建經強制拆除後，即保留拆後原狀，
      僅將拆後之鋁門裝回鋁門框，並無任何增建ＲＣ樑及鋁門窗（含框）之行為等
      語，確非子虛。公訴人植基於認定錯誤之台北市建管處查報行為，未經瞭解九
      十一年十二月十日現場拆後狀況與九十二年一月三十日查報情狀，只係被告將
      原保留未拆之鋁門框裝上四片鋁門，遽指「被告復於不詳時間在原處違反規定
      重行增建ＲＣ樑及鋁門窗（含框）」云云，容有誤會。
（三）被告在原先保留未拆之鋁門框裝上四片鋁門之行為，固使拆後保留之面積十八
      平方公尺、高三公尺之一面無壁體空間，成為全數有壁體之建築物，而不符合
      上開台北市政府當前取締違建措施「違建查報作業原則」第四條第二四款之規
      定，然此乃台北市建管處作為行政主管機關，基於行政裁量及處分權，如何執
      行強制拆除四片鋁門或該保留未拆之建築物之問題。至被告上開行為是否應依
      建築法第九十五條規定論處，仍應視其裝上鋁門是否屬於未經申請主管機關之
      許可並發給建築執照，而於拆後重行建造之重建行為而定。按建築法所稱「建
      造」，係指左列行為：一新建：為新建造之建築物或將原建築物全部拆除而重
      行建築者，二增建：於原建築物增加其面積或高度者。但以過廊與原建築物連
      接者，應視為新建。三改建：將建築物之一部分拆除，於原建築基地範圍內改
      造，而不增高或擴大面積者。四修建建築物之基礎、樑柱、承重牆壁、樓地板
      、屋架或屋頂，其中任何一種有過半之修理或變更者。被告於鋁門框加裝四片
      鋁門之行為，既非新建、增建或改建，又不是對於建築物之基礎、樑柱、承重
      牆壁、樓地板、屋架或屋頂，其中一種有過半之修理或變更，基於罪刑法定主
      義，自不得認係建築法所稱之建造行為。
五、綜上，台北市建管處查報員劉純妤於九十二年一月三十日，查報之上開面積十八
    平方公尺建築物，固屬未經申請主管機關審查許可並發給執照之違章建築，惟如
    前所述，該建築之結構體既未經強制拆除，被告於既存建築結構之鋁門框上加裝
    四片「鋁門」，縱使該保留未拆之建築物不符合暫免查報之有壁體空間，亦無合
    致「依建築法規定強制拆除之建築物，違反規定重建」此一法定犯罪構成要件之
    餘地。此外，復查無其他積極證據足證被告確有公訴人所指違反建築法之犯行，
    不能證明被告犯罪，原審詳加調查事證後，認為被告僅將卸下之鋁門重下裝回原
    有未經拆除框架上之所為，核與與建築法所規範之「建造」行為有間，因而為被
    告無罪之諭知，自無不合。上訴意旨引本案負責查報之證人劉純妤於原審所述：
　　被告在原先保留未拆之鋁門框裝上四片鋁門之行為，使拆後保留之面積十八平方
　  公尺、高三公尺之一面無壁體空間，成為全數有壁體之建築物，而不符合上開臺
    北市政府當前取締違章建築措施之貳（違建查報作業原則）︱四︱《二四》之規
　　定，應屬建築行為云云，指摘原判決不當，洵屬證人劉純妤個人對於「建築」定
　  義之闡述，既與上開建築法定有關「建造」之定義不符，其上訴為無理由，自應
    予駁回。
六、被告經合法傳喚，無正當理由未到庭，爰不待其陳述逕行判決。
據上論斷，應依刑事訴訟法第三百六十八條、第三百七十一條，判決如主文。
本案經檢察官郭弘佑到庭執行職務。
中　　　華　　　民　　　國　　九十三　　年　　　六　　　月　　二十五　　日
                              臺灣高等法院刑事第十一庭
                                  審判長法  官　楊　照　男
                                        法  官  王　詠　寰
                                        法  官  江　振　義
右正本證明與原本無異。
不得上訴。
                                        書記官　劉　文　美
中　　　華　　　民　　　國　　九十三　　年　　　六　　　月　　二十八　　日
